最高法院刑事判決　　　　　　九十六年度台上字第三一二○號
上　訴　人　甲○○
選任辯護人　郭常錚律師
上　訴　人　乙○○
上列上訴人等因強盜等罪案件，不服台灣高等法院台南分院中華
民國九十六年四月二十五日第二審判決（九十六年度上訴字第二
六八號，起訴案號：台灣台南地方法院檢察署九十五年度營偵字
第一四○七號，九十五年度偵字第一五五二九號、第一六一九六
號），提起上訴，本院判決如下：
    主  文
原判決關於甲○○強盜部分暨乙○○部分均撤銷，發回台灣高等
法院台南分院。
    理  由
本件原判決認定上訴人甲○○、乙○○二人自原判決附表一編號
三所示之時間起，至同附表編號七所示之時間止，共同基於強盜
犯意之聯絡，由甲○○駕駛其所竊得車牌ＴＷ－七二九三號之自
用小客貨車或向富雄租賃公司所承租之自用小客車（原車牌號碼
為五Ｓ－二五七八號，承租後改懸掛其所竊得之六Ｓ－四○八○
號車牌，甲○○如原判決附表一編號一、二所示竊盜部分業經原
審判刑確定）。乙○○則戴口罩、手套及帽子，以掩飾其相貌，
並持未具殺傷力之玩具手槍一把，分別進入如原判決附表一編號
三至編號七所示之商家，喝令各該商家之店員交付財物，而以此
強暴方式，先後強盜如該附表編號三至編號七所示之財物，得手
後朋分花用，嗣經警方調閱現場錄影帶而查獲上訴人等。上訴人
等在警方尚未發覺其等犯有如原判決附表一編號四所示之喜來登
汽車旅館強盜案時，即主動向警方自首該案，而接受裁判等情。
因而撤銷原判決關於其附表一編號四所示強盜部分之判決，改判
論處甲○○、乙○○共同犯如原判決附表一編號四所示之罪（均
累犯）罪刑；並維持第一審關於論處甲○○、乙○○如原判決附
表一編號三、五、六、七所示其餘強盜部分罪刑之判決，而駁回
上訴人等就此部分所為第二審之上訴，固非無見。
惟查：(一)、按有罪之判決書，應於主文內載明所犯之罪，為刑事
訴訟法第三百零九條前段所明定。此所謂「載明所犯之罪」，係
指應將被告及其所犯之罪名（例如「某某竊盜」、「某某殺人」
、「某某收受贓物」等），或所犯該罪名之構成要件（例如：某
某意圖為自己不法之所有，以強暴致人不能抗拒，而取他人之物
，處．．．」等），於主文內具體記載明白而言。原判決論處上
訴人甲○○、乙○○二人刑法第三百三十條第一項之加重強盜既
遂罪，及同條第二項之加重強盜未遂罪，但均未將上訴人等所犯
之上開罪名或各該罪名之構成要件暨是否未遂等重要內容，於判
決主文內具體記載明白，僅於判決主文內籠統記載「甲○○共同
犯如附表一編號四所示之罪，累犯，處．．．」、「乙○○共同
犯如附表一編號四所示之罪，累犯，處．．．」，或僅於附表一
內之「宣告刑欄」記載其就上訴人等各該次犯罪所量處之刑度，
均核與上揭規定有違，自有未洽。(二)、按刑法強盜罪構成要件所
謂之「強暴」，即逞強施暴，亦即對於他人之身體，施以直接或
間接之有形不法攻擊而言；而「脅迫」，則係指威脅逼迫，亦即
以無形之言詞或態勢，威脅他人，而使他人心生畏怖之謂。原判
決於事實欄內記載：上訴人等共同基於強盜犯意之聯絡，由甲○
○駕駛自用小客貨車或自用小客車，乙○○則戴口罩、手套及帽
子，並持玩具手槍一把（未具殺傷力），分別進入如原判決附表
一編號三至編號七所示之商家，「喝令」各該商家之店員交付財
物等情。並未認定上訴人等有對於他人之身體，施以直接或間接
之有形不法攻擊（即強暴）之情形。倘若無訛，則上訴人等所為
似非屬「強暴」之行為，而屬於「脅迫」行為之範疇。乃原判決
事實欄竟又記載：上訴人等係「以此強暴之方式」，先後強盜如
原判決附表一編號三至編號七所示之財物等情（見原判決第二頁
第二十九行）。並於理由欄內說明：「上訴人等持玩具手槍犯強
盜案，一般人無法分辨是否真槍之情況下，確足以達到使人不可
抗拒之程度，為強暴行為」云云（見原判決第五頁第四行至第六
行）。依上述說明，其事實與事實，事實與理由均有矛盾。(三)、
按刑法上之強盜罪，以行為人意圖為自己或第三人不法之所有，
而以強暴、脅迫、藥劑、催眠術或他法，致使不能抗拒，而取他
人之物或使其交付者，為其構成要件。故有罪之判決書，對於被
告所實施之強暴、脅迫等不法手段，是否已使被害人達於不能抗
拒之程度，應於事實欄內詳加認定記載明白，始足以為論罪科刑
之依據。原判決論處上訴人等刑法第三百三十條第一項之加重強
盜既遂罪，及同條第二項之加重強盜未遂罪，但其事實欄及其引
為事實一部之附表欄內，就上訴人等強取財物時所實施之不法手
段，是否已使各該被害超商之店員均達於不能抗拒之程度？並未
詳加認定記載明白，依上述說明，自不足以為論處上開罪名之依
據。又原判決事實欄及其附表欄內並未記載上訴人等有持玩具手
槍「指向」或「抵住」各該超商店員之事實，亦未認定上訴人等
所實施之不法手段，已使各該被害超商店員均達於不能抗拒之程
度。但其理由欄內卻說明「上訴人係持玩具手槍犯案，一般人在
無法分辨是否真槍之情況下，在客觀衡之，其手段確足以達到使
被害人不可抗拒之程度，為強暴行為」、「上訴人等．．．並以
上開玩具手槍指向或抵住各該超商店員之方式，至使屈泰佑……
等店員不能抗拒後，而取得如附表一編號三、五至七所示之金額
」云云（見原判決第五頁第四行至第六行、第四頁第十七行至第
十九行），其理由之說明，並無事實之根據，亦有判決理由矛盾
之違誤。(四)、依原判決事實之認定，乙○○並未參與共犯如原判
決附表一編號一、二所示之竊盜犯行；則甲○○竊取車牌所使用
之如原判決附表二編號『七』所示之「六角扳手」一支，即與乙
○○無關，自不得對於乙○○諭知將上述「六角扳手」一支沒收
。乃原判決竟於乙○○之判決主文內諭知「扣案如附表二編號一
至編號『七』所示之物沒收」云云，依上述說明，亦有違誤。(五)
、按採為判決基礎之證據資料，必須經過調查程序，以顯出於審
判庭者，始與直接審理主義相符，否則其所踐行之訴訟程序即屬
違背法令。原判決採用台南縣警察局槍枝初步檢視報告表，及內
政部警政署刑事警察局九十五年十一月十三日刑鑑字第○九五○
一六一○六七號槍彈鑑定書各一份，作為本案重要證據之一；但
並未於審判期日將上述證據資料提示予上訴人等供其閱覽，或告
以要旨，有原審審判筆錄可稽，依上述說明，其所踐行之訴訟程
序亦非適法。以上或為上訴意旨所指摘，或為本院得依職權調查
之事項，應認原判決關於甲○○強盜部分暨乙○○部分有撤銷發
回更審之原因。
據上論結，應依刑事訴訟法第三百九十七條、第四百零一條，判
決如主文。
中    華    民    國  九十六  年    六    月   十四   日
                      最高法院刑事第十二庭
                          審判長法官  池  啟  明
                                法官  王  居  財
                                法官  郭  毓  洲
                                法官  韓  金  秀
                                法官  黃  梅  月
      本件正本證明與原本無異
                                      書  記  官
中    華    民    國  九十六  年    六    月  二十一  日
                                                      Ｋ
